【裁判字號】    89,上易,441
【裁判日期】    890125
【裁判案由】    墳墓設置管理條例
【裁判全文】
臺灣高等法院臺南分院刑事判決           八十九年度上易字第四四一號  Ｃ
      上  訴  人  臺灣臺南地方法院檢察署檢察官
      上  訴  人
      即  被  告  丙  ○  ○
      共      同
      選任辯護人  王  成  彬
右上訴人因被告違反墳墓設置管理條例案件，不服臺灣臺南地方法院八十八年度易字
第七四二號，中華民國八十九年一月二十五日第一審判決（起訴案號：臺灣地方法院
檢察署八十七年度偵字第五七八九、一二二四０、一三四八四號）提起上訴，本院判
決如左：
      主      文
原判決撤銷。
丙○○、甲○○、乙○○○、己○○共同意圖營利，違反設置公墓應報請主管機關核
准之規定擅自設置公墓，各處有期徒刑參月，如易科罰金，均以參佰元折算壹日，均
緩刑貳年。
      事      實
一、丙○○、乙○○○係夫妻關係，甲○○則為其女，共同意圖營利，未經報請主管
    機關核准，自民國（下同）七十四年間起，由丙○○委託有共同犯意聯絡之己○○管理其父孫清波所有坐落台南市○區○○段八十七地號（重測前：鞍子段二九
    八─二地號）持分二分之一土地。凡有親人亡故欲在該地埋葬者，先與己○○接
    洽，再由己○○介紹與丙○○、乙○○○談論面積、價錢，談妥後則由甲○○以
    丙○○名義書寫墓地使用同意書，擅自設置公墓供人埋葬。並自七十五年間起迄
    八十六年十月十四日，陸續出售予莊明發（以莊麗華名義購買）〈六．二坪〉、
    沈松長〈五坪〉、張再生〈八坪〉、柯文亮、張金派（以張瑞峰、張金樹名義購
    買）〈十二坪〉、曾瑞竹〈八坪〉、曾葉珠敏（以曾松文名義購買）〈四．五坪
    〉、王文亮〈八坪〉、王進祿〈十二坪〉、黃清讓〈十坪〉、郭吳素琴〈十六坪
    〉、邱湖江〈八坪〉、劉漢津〈五坪〉、陳正廷〈十坪〉、陳萬來〈十坪〉（以
    上均經檢察官另為不起訴處分）等人埋葬親人。
二、案經丁○○訴請臺灣臺南地方法院檢察署檢察官偵查起訴。
      理      由
一、右揭擅自設置公墓之事實，業據上訴人即被告丙○○、乙○○○、甲○○、己○○於偵查、原審及本院審理時坦承不諱，惟均另辯稱該地於清朝時即係墓地，伊
    等並不知不能供人下葬，伊等並未私設公墓云云。然查：
（一）系爭坐落台南市○區○○段八十七地號之土地並非台南市政府公告可供安葬之
      公墓用地（即並非南山公墓之範圍），業經本院於八十九年五月五日至台南市
      ○○段八十七號現場勘驗在案，製有勘驗筆錄，並經證人即台南市政府承辦殯
      葬業務之林武忠會同勘驗時證述屬實，復有台南市公墓用地調查清冊、委託書
      、墓地使用同意書、讓渡書等影本及現場照片在卷可稽，系爭土地並非可供公
      眾營葬之土地，殆無疑義。
（二）被告等人未經主管機核准即將前揭土地售予莊明發等人埋葬親人，以私有土地
      「供公眾營葬」之事實，亦據告丙○○、乙○○○、甲○○、己○○等人自白
      在卷，核與證人即購地人莊明發等人證述之情節相符，足認其等有確有營利私
      設公墓之事實。又依附卷之照片所示，系爭土地固自清朝時期即有他人安葬，
      且周遭非公墓區亦均遭人營葬，然按公墓係指公立或私立供公眾營葬之公共設
      施，墳墓設置管理條例第二條第二項前段定有明文，該地都市計畫既為保護區
      ，並非公墓地之用，被告等人未依前開條例第六條經主管機核准即將前揭土地
      售予莊明發等人埋葬親人，即於其土地上供莊明發等多數人埋葬其親人，自係
      以私有土地「供公眾營葬」，自屬公墓無疑。
（三）綜上所述，足見被告丙○○、乙○○○、甲○○、己○○等人所辯並未私設公
      墓云云，委無足採。本件事證明確，被告等四人擅設公墓之犯行，洵堪認定，
      自應依法論科。
二、核被告丙○○、乙○○○、甲○○、己○○所為，係犯墳墓設置管理條例第二十
    七條第一項違反設置公墓應報請主管機關核准之規定擅自設置公墓罪。被告四人
    間有犯意聯絡及行為分擔，為共同正犯。原審予以論罪科刑，固非無見，惟查：
    （一）原判決事實欄僅載明丙○○、乙○○○、甲○○共同意圖營利，對己○○
    是否有共同犯意之聯絡，並未記載，核有疏漏。（二）被告等四人並未自白犯罪
    ，原判決理由欄第一項第二行記載被告等人：「均辯稱渠等未私設公墓云云」，
    第七、八行卻書明：「被告丙○○、乙○○○、甲○○、己○○之自白，核與購
    地人莊明發等人供述之情節相符」，理由亦有矛盾。（另原判決認定被告等人無
    竊佔犯行，然不另為無罪之諭知，雖被告等人確無竊佔之犯行，詳後述，然原判
    決所持理由亦有違誤）。被告上訴意旨猶執前詞，否認有私設公墓之犯意，雖不
    足採，惟原判決既有可議，自應由本院將原判決撤銷改判。爰審酌被告丙○○、
    乙○○○、甲○○、己○○等人之素行、犯罪之動機及方法、所生損害暨犯罪後
    之態度等一切情狀，各量處如主文第二項所示之刑，並均諭知易科罰金之折算標
    準，以資懲儆。又被告丙○○、乙○○○、甲○○、己○○前此均未曾受過有期
    徒刑以上刑之宣告，此有被告全國前案紀錄表在卷可證，其等一時失慮而罹刑章
    ，經此科刑之教訓，當知所警惕而無再犯之虞，本院認其受刑之宣告以暫不執行
    為適當，爰併均宣告緩刑二年，以啟自新。
三、末按告訴人於本院調查時一再指訴其經向警局告訴後，始發現其父親於六十五年
    間曾與龔家後代簽立一紙讓渡書，除該墓地外，其餘墳墓均係被告等在未經告訴
    人同意下，濫行於共有土地上濫葬墳墓，且告訴人父親到庭陳稱：本案並無分管
    之約定，被告等未經他共有人之同意，擅自出賣土地之權利供他人建造墳墓，顯
    已構成竊佔等語，惟查：
（一）有關竊佔部份之告訴，業經臺灣臺南地方法院檢察署檢察官認定無犯罪嫌疑，
      而不另為不起訴之處分，此觀八十七年度偵字第五七八九、一二二四０、一三
      四八四號起訴書自明。（告訴人請求檢察官上訴時雖尚認被告等有竊佔罪嫌，
      然檢察官認已在上開書狀說明，因而上訴理由狀並未提及）
（二）復按各共有人，按其應有部分，對於共同物之全部，有使用收益之權，民法第
      八百十八條定有明文。亦即共同人之共有權係抽象的存在於共有物之全部，而
      非具體的存在於共有物之特定部分。如無分割或分管約定之情形，縱令使用之
      範圍超過其應有部分或及於全部，僅屬是否超過權利範圍而使用收益之民事問
      題，核與竊佔罪之構成要件不合（司法行政部刑事司六十五年台六五刑二函字
      第三八五號函參照），申言之，如共有人約定分管共有物，各共有人得於權利
      範圍內有自由使用收益，不構成竊佔之罪，合先敘明。
（三）經查，告訴人就本案曾提附帶民事訴訟，於附帶民事訴訟聲請狀上，有「歷來
      已有分管狀態」之字句（參見本院第一卷第五十三頁），且八十九年五月五日
      本院至台南市○○段八十七號實施勘驗時，到場之證人即當時為告訴人之父戊○○承辦出賣墓地予龔連城之代書林長貴證稱：「（問：）對己○○所稱不是
      他們所賣有何意見？）答：那時要賣時，我有問有共有人為何要賣，戊○○稱
      已經分管了，是二十多年前之事，我聽他說有分管，我才同意為其代書人」
      （參見本院卷第九十頁），再參以戊○○於八十五年三月十日以台南郵局第５
      ４９７號致庚○○之存證信函，函文內容略謂「並非本人之允許擅自埋葬於本
      人所有座落台南市○○段二九八之二號墓地上」（參見本院卷第一五八頁），
      顯見該共有土地，已有分管之事實，此外，復有土地使用讓渡證影本一紙在卷
      可稽（參見本院卷第一五九頁），是故被告之所辯，非無採信之餘地。
（四）上開土地既存有分管之契約，被告等自得於權利範圍內有自由使用收益，因之
      ，被告丙○○等人就該土地售予他人興建墳墓，尚無竊佔之可言，又被告等人
      果係侵害共有人即告訴人前開土地應有部分之權利，要屬民事糾紛問題，此外
      復查無其他積極證據足資證明被告等人有竊佔之犯行，惟此部分業經檢察官於
      起訴書載明不另為不起訴之處分，已如前述，且與前開論罪科刑部分有方法結
      果之裁判上一罪關係，因而本院自不另為無罪之諭知，附此敘明。
據上論結，應依刑事訴訟法第三百六十九條第一項前段、第三百六十四條、第二百九
十九條第一項前段，墳墓設置管理條例第二十七條第一項，刑法第十一條前段、第二
十八條、第四十一條、第七十四條第一款，罰金罰鍰提高標準條例第二條，判決如主
文。
本案經檢察官羅清溪到庭執行職務。
中    華    民    國      八十九      年      十      月      二十六    日
                                  臺灣高等法院臺南分院刑事第四庭
                                      審判長法官  陳    義    仲
                                            法官  宋    明    蒼
                        法官  蔡    崇    義
右正本證明與原本無異。
不得上訴。
                                      法院書記官  李    育    儒
中    華    民    國      八十九      年      十      月     二十七     日
附錄本案論罪科刑法條全文：
墳墓設置管理條例第二十七條第一項：意圖營利，違反第六條規定擅自設置公墓者，
                                  處三年以下有期徒刑，得併科十萬元以下罰金
                                  。


司法院資訊處製作；財團法人民間司法改革基金會備份。
